【裁判字號】    90,上易,1765
【裁判日期】    900723
【裁判案由】    竊盜
【裁判全文】
臺灣高等法院刑事判決                            九十年度上易字第一七六五號
    上  訴  人
    即  被  告  丁○○
    上  訴  人
    即  被  告  甲○○
                庚○○
                己○○
右上訴人因竊盜案件，不服臺灣新竹地方法院八十九年度易字第一○九三號，中華民
國九十年三月十六日第一審判決（起訴案號：臺灣新竹地方法院檢察署八十九年度偵
字第五七九號），提起上訴，本院判決如左：
    主  文
原判決關於丁○○、甲○○、庚○○、己○○部分均撤銷。
丁○○、甲○○共同連續竊盜，各處有期徒刑貳年。
庚○○共同竊盜，處有期徒刑陸月，如易科罰金以佰元折算壹日，緩刑年。
己○○無罪。
    事  實
一、丁○○原受新竹市政府委託看管新竹市防潮排水閘門，明知新竹市○○街一○六
    巷七之一號前六十公尺處（即西濱公路八十五公里附近）海岸之國有海沙，任何
    人不得擅自採取，竟於民國八十九年一月十四日與干誠營造股份有限公司（下稱
    干誠公司）業務員甲○○，基於意圖為自己不法所有之概括犯意聯絡，共謀盜採
    ，並推由甲○○以每小時新台幣（下同）一千元雇用知情之怪手司機翁盛璋（業
    經原審判處有期徒刑一年二月，緩刑四年確定），於八十九年一月十九日至二十
    二日，連續四日前往上開海岸以怪手先行挖掘海砂。甲○○再經由強龍企業社砂
    石場負責人綽號「阿財」之鄭蓉財（經檢察官另行偵辦）媒介，自同月二十二日
    起，以每立方公尺六十元，雇用知情而基於幫助犯意之砂石車司機庚○○，負責
    駕駛曳引車及半拖車到前揭海岸載運海沙至甲○○所指定之苗栗縣通宵鎮○○里
    ○○路二二六號對面之空地堆放。庚○○並於同日下午再以無線電聯絡亦有幫助
    故意之己○○（另諭知無罪，詳後述理由貳），駕駛其所有曳引車及半拖車前往
    上開海岸，準備幫忙載運。嗣於八十九年一月二十二日下午五時許，己○○甫駕
    車駛抵上開海岸未久，尚不及載運之際，即與庚○○及翁盛璋一同為警查獲，並
    由警扣得渠等所有如附表所示之怪手（交由翁盛璋自行保管）及車輛（均已發還
    庚○○及己○○）。
二、案經新竹市警察局第三分局報請台灣新竹地方法院檢察署檢察官偵查起訴。
    理  由
壹、有罪部分
  一、訊據上訴人即被告丁○○固坦承受新竹市政府委託看管新竹市防潮排水閘門，
      惟矢口否認有與被告甲○○共同盜採前揭海岸之海沙，辯稱：伊係因防潮排水
      閘門損壞及有淤砂，經向新竹市政府及香山區公所反應，均未獲回應，因伊住
      家位於該處附近，為顧慮己身與鄰居之安全，始與鄰居商量自行委請甲○○清
      理水溝，至於施工細節及海沙遭盜採之事，伊不清楚；另上訴人即被告甲○○
      雖不諱言有僱用翁盛璋、庚○○於前揭時地前往挖掘及載運海沙，惟亦矢口否
      認有盜採海沙，辯稱：伊係受丁○○委託清理水溝，挖取海沙係為施工方便，
      所挖海沙均運至案發地點對面，由丁○○租來之新竹市○○街一一六巷「海中
      寶」海釣場旁之空地，暫時堆放；至於上訴人即被告庚○○固亦坦承已有載兩
      車海沙，但亦否認盜採國有海沙，辯稱：伊係透過強龍企業社介紹，受僱於甲○○，以為可以載云云。
  二、經查：
    (一)本件係新竹市警察局第三分局朝山派出所警員於八十九年二月二十二日十七時
      許，在新竹市○○街一○六巷七之一號前六十公尺處之海岸上，當場查獲翁盛
      璋駕駛挖土機挖掘海沙，由庚○○駕駛砂石車載運，而在場之被告己○○於當
      時甫到場，尚未參與載運，已據被告庚○○及同案共犯翁盛璋於警訊中供承無
      訛。並有經警拍得翁盛璋與庚○○於現場挖掘、載運砂石之照片十一張（見偵
      字第五七九號卷第二十八頁至第三十一頁）、自庚○○車上取出上載「８５Ｋ
      ─老財」字樣，並蓋有「強龍砂石．財」圓型戳，編號為六三○一至六三○四
      號之估價單四紙及同為載有「８５Ｋ─老財」字樣但未蓋有上開圓型戳，編號
      為六三○五號之估價單一紙（見同上偵查卷第二十一頁及第二十二頁）在卷，
      可資佐證。
    (二)又經挖掘之海沙係經被告庚○○載運至苗栗縣通宵鎮○○里○○路二二六號對
      面空地堆置，復據被告庚○○於警局初訊時供陳甚詳，且經渠親自帶同警方人
      員至上述堆置現場查證無訛，此除據證人即新竹市警察局第三分局朝山派出所
      警員吳奇新於原審調查中結證屬實外（見原審卷(一)第八十頁），並有堆置海沙
      現場之照片三張附卷可憑。
    (三)雖共犯翁盛璋於警訊中陳稱：伊係受雇於被告甲○○，在現場吊運涵管供該處
      排水道工程云云，惟查上開現場並無何排水改善工程進行（詳下段(四)所述），
      即觀之前揭查獲現場照片顯示，亦未見有任何涵管設施，且果如其言，開挖上
      開查獲現場確係準備進行排水改善工程，然就所挖掘之海沙亦僅須放置一旁即
      可，殊無另行僱車將砂石載運外出他處堆放必要。是翁盛璋上述所言實堪質疑
      。
    (四)被告甲○○固稱：伊係受被告丁○○委託在上開地點清理水溝；而被告丁○○
      亦稱：伊係為顧慮己身與鄰居之安全，始與鄰居商量自行委請甲○○清理水溝
      云云，惟查：
      1.關於上開防潮排水閘門之維護係屬新竹市政府（原由該府工務局養護課負責
        ，現改為水利課職司其事）之權責，業據證人即新竹市政府工務課職員戊○○於本院中到庭證述在卷，且依偵查卷附新竹市政府八十八年七月十二日（
        八八）府工養字第一一二七九六號函所示，被告丁○○祇是受新竹市政府之
        委託，看管該防潮排水閘門，負責平日閘門開閉之操作、加註潤滑油脂及塗
        漆保養，以避免豪（大）雨來臨時產生故障而無法操作，如有損害，則應立
        刻通知該市政府，要無責令被告本人自行僱工修繕之理。
      2.其次，證人即新竹市南港里（被告丁○○住所所在）里長林英男及新竹市政
        府工務局養護工程課課員乙○○固分別於偵查中及原審調查時證稱：被告丁○○確曾二次反應過防潮排水閘門需要修繕之事，惟渠等亦證實新竹市政府
        業已二度修復（見同上偵查卷第一四九頁及原審卷(一)第六六頁），即乙○○
        於本院調查中仍為相同之證詞（見本院卷第六一頁及第六二頁），並無被告
        丁○○所言新竹市政府等相關單位不予回應之情形。況據證人林英男及乙○○二人證稱，被告丁○○除之前反應過兩次外，之後即未再反應（見原審卷
        (一)第六六頁）。
      3.雖被告丁○○於本院中復提出上開排水閘門及排水改善工程之照片，顯示其
        中之箱涵底座已被海水掏空，以及排水閘門仍有損壞之情形，惟經質之證人
        乙○○證稱：排水閘門確實於案發前業已修繕，雖現仍有損壞，但已經有在
        其前面放置六個消波塊，且關於排水渠道下方被掏空部分，亦已編列預算要
        修繕等語（見本院卷第六二頁及第六三頁）。矧如前述，上開排水閘門或渠
        道之修護，既非屬被告丁○○之權責，且依被告丁○○於本院中自陳迄目前
        為止並未因此而造成民眾財產上之任何損害，渠實無急於自行鳩工處理之必
        要。尤其，依證人乙○○於本院中證稱，該項工程所編列之預算約二百多萬
        元（見本院卷第六四頁），而據被告甲○○於本院中陳稱，上開工程總價依
        其估計，二百萬元恐猶不能完成（見本院卷第六四頁），則以此鉅額之工程
        經費，被告丁○○焉有可能自行負擔？況被告甲○○所僱用翁盛璋駕駛怪手
        挖掘海沙之地點，經檢察官於八十九年二月二十二日赴現場履勘之結果，係
        在偵查卷附編號十七號照片（見同上偵查卷第九七頁）上所示電桿之右邊，
        而欲修繕之閘門、涵管，則在該電桿之左邊，有同日勘驗筆錄在卷可稽（參
        上開偵查卷第七九頁）。參以同案共犯翁盛璋於原審中所供，開挖海沙之地
        點與防潮排水閘門二者相去約有三百公尺（見原審卷(一)第三八頁），顯見被
        告等之挖掘海砂與修繕閘門之工程無關。
      4.被告丁○○固又提出其上有渠本人及林金銘、林添富、陳炎坤、林金石、鄭
        興田等人簽名字樣之八十九年一月二十日委託書一紙，冀以證明渠確係經由
        上述眾人之決議，就前開排水改善工程，委託被告甲○○之干誠公司來負責
        處理消除障礙物、管路換裝、道路整平及固定保養等事項。然查：
        依上開委託書記載，委託人所委託之事項包含消除障礙物、管路換裝、道
          路整平及固定保養等事項，與被告丁○○及甲○○前揭所稱只是委（受）
          託清理水溝之辯解，顯有未合。
        其次，證人林英男迭於偵查及原審中證稱：丁○○被抓後，有拿委託書來
          給伊蓋章，伊看了之後，知沒有委託書所載的事，故不予蓋章等語（見上
          開偵查卷第一四九頁、原審卷(一)第六四頁）；
        另證人鄭興田於偵查及原審中亦否認有於該委託書上簽名（見上開偵查卷
          第一四九頁、原審卷(一)第六四頁）；
        且依原審卷(二)第二十八頁所附該委託書原本顯示，其上丁○○、林金銘、
          林添富、陳炎坤、林金石等人之簽名，係以藍色原子筆書寫，惟獨鄭興田
          之簽名部分則未有原子筆痕跡，而係以影印方式為之。再參以(1)被告陳慶
          中於原審中稱該委託書係被告甲○○所交付，此既為被告甲○○所是認，
          但又無法證明其上鄭興田之簽名為真正；以及(2)被告丁○○於八十九年八
          月二十五日在原審中所提出之答辯狀內，自述該委託書係案發後甲○○為
          求發還遭查扣之車輛而製作（見原審卷(一)第十八頁）等情，更足徵上開委
          託書顯係被告丁○○與甲○○臨訟捏造，要不足資為有利於被告等認定之
          依據。
      5.是綜上論述，被告丁○○、甲○○所言，渠等係於前揭海岸清理水溝、改善
        排水云云，顯非實在。
    (五)本件共犯翁盛璋、被告庚○○及己○○等人既均稱渠等係受雇於被告甲○○；
      而被告甲○○於警訊中亦供稱渠係於八十九年一月十四日與被告丁○○接洽，
      此復為被告丁○○所不否認，即證人丙○○亦於本院中證述係伊介紹被告甲○○予被告丁○○認識；再如上述，被告丁○○與甲○○於前揭海岸既非真有從
      事防潮排水閘門之修繕或其他排水改善工程，且實際上受雇之翁盛璋及庚○○
      等人又係在前開被查獲現場挖掘、載運海沙，更參以：上開被告等挖掘海沙
      現場之土地（即新竹市○○街一○六巷七之一號前六十公尺處之海岸），經新
      竹市政府函復本院謂確係國有土地（見本院卷第四十四頁所附新竹市政府九十
      年六月一日（九○）府地測字第三九一七二號函），其上之砂石非可擅自採取
      ；被告丁○○於警訊中自承渠等在上開地點所進行之挖掘海砂工事，並未經
      新竹市政府之核准許可；被告庚○○稱伊係經強龍企業社「老財」介紹前往
      載運砂石，且其車上經取出上載「８５Ｋ─老財」字樣及蓋有「強龍砂石．財
      」圓型戳之估價單，據證人即強龍企業社合夥人蔡育強證稱：上開估價單上所
      載「８５Ｋ─老財」字樣，其中「８５Ｋ」係指砂石運送之起點即砂石之來源
      地，「老財」係指運送之終點即案外人鄭榮財指定之地點（見原審卷(一)第六八
      頁）。而本件被告等採取海沙之地點係在新竹市○○街一○六巷七之一號前六
      十公尺即西濱公路八十五公里處，此有新竹市警察局第三分局刑事偵查員黃啟
      祺所繪製之位置圖（見同上偵查卷第一二四頁）附案足考，且案外人鄭榮財之
      綽號確係「老財」，並為證人蔡育強及被告庚○○陳明在卷，此均與上開估價
      單上之記載吻合等情，足徵被告丁○○等顯係假藉改善排水之名，於上開國有
      海岸地點行盜採海沙之實，應無庸疑。渠二人就所盜採之海沙有為自己不法所
      有之意圖甚明。
    (六)被告庚○○雖另辯稱：伊只是受雇於人，當時以為可以載云云。惟因前揭海岸
      係為國有土地，有新竹市九十年六月一日（九○）府地測字第三九一七二號函
      在卷可憑（見本院卷第四四頁），其上之砂石非可擅自採取，且徵諸被告甲○○於原審審理時既稱：一望可知該處之海砂不能隨便拿等語，則被告庚○○豈
      有不知之理？被告庚○○此部分所辯，仍非可採。
    (七)至於被告甲○○及庚○○雖另稱經挖掘之海沙，並非載運到前述之苗栗縣通宵
      鎮○○里○○路二二六號對面空地，而係就近載至西濱公路上「海中寶」海釣
      場附近之空地堆放云云，且據被告甲○○稱該地係被告丁○○向他人所租得。
      惟姑毋論據證人謝於警訊及原審中均證稱：「海中寶」海釣場方圓一甲內之
      土地均為伊所有，伊從未出租他人堆放砂石等情，即依卷附「海中寶」海釣場
      週圍空地照片所示，亦未見有堆放海沙之情形（見同上偵卷一二五頁至一二七
      頁），顯見上述被告所言已無可信。況被告等既已自承有在前揭海岸挖掘、載
      運海沙之事實，則渠等究將海沙運至何處堆放，乃屬挖掘海沙後之處置，於渠
      等擅自盜採海沙之責任要無影響，併此敘明。又被告丁○○於原審中雖聲請再
      赴現場勘驗，惟本件前既已經檢察官親往現場勘驗，製有勘驗筆錄並拍照存證
      ，且本院認各該被告責任已明，無再行勘驗必要，亦附此敘明。
    (八)綜右查證，被告丁○○、甲○○及庚○○等人所辯，皆屬卸責之詞，不足採信
      。本件事證明確，渠等犯行均堪認定。
  三、核被告丁○○、甲○○、庚○○所為，均係犯刑法第三百二十條第一項之竊盜
      罪。被告丁○○既受新竹市政府之委託，於前揭國有海岸地帶負責看管新竹市
      防潮排水閘門，卻找來被告甲○○僱工擅自於上開地點盜採海沙，渠二人間就
      此一竊盜犯行，即有犯意聯絡及行為之分擔，均為共同正犯。另被告庚○○既
      係受雇於被告甲○○為其載運已經挖掘之海沙，則其顯係基於幫助之故意，但
      因其所參與載運之行為係屬盜採海沙之構成要件行為，是仍應以共同正犯論。
      又被告丁○○、甲○○與共犯翁盛璋自八十九年一月十九日起，即已在前揭海
      岸盜採海沙，至八十九年一月二十二日被查獲日止，已有數日，足見被告丁○○與甲○○盜採海砂犯行，時間緊接，所犯罪名相同，皆顯係出於概括之犯意
      為之，同為連續犯，均合依刑法第五十六條之規定以一罪論，並加重其刑。被
      告庚○○依翁盛璋及甲○○所言，係於查獲當日始行到場，雖惟據翁盛璋及被
      告庚○○本人既均稱截至查獲時，當日已載運二台車，惟其兩次載運行為應係
      基於同一幫助犯意之接續行為，應只論以單純一罪。
  四、原審以被告丁○○、甲○○及庚○○等三人罪證明確，因而據以論科，固非無
      見，惟查：(一)本件之事係被告甲○○於八十九年一月十四日與被告丁○○接洽
      ，已據被告甲○○於警訊中供述在卷，原審就此未於事實欄詳加記載，自有未
      合。(二)被告己○○係於遭查獲前不久甫行到場，尚未著手載運之行為，即無參
      與構成要件之行為，原審未予諭知無罪（詳後述），而論以竊盜之共同正犯，
      併就附表編號三所示車輛宣告沒收，亦非允洽。(三)關於如附表編號二所示經查
      獲之車輛，固屬被告庚○○所有，且係該被告用以載運盜採海沙之交通工具，
      惟如前述，被告庚○○既僅於被查獲當日方開始載運，且祇載兩台車，即難謂
      該車輛係專供被告犯罪之用，無宣告沒收必要，原審就上開車輛遽予宣告沒收
      ，尚有未當。被告丁○○、甲○○、庚○○等三人上訴意旨否認犯罪，指摘原
      判決不當，雖無可採，惟原判決既有上開可議之處，即屬無可維持，應由本院
      就原判決關於該三位被告部分撤銷，並自為判決。爰審酌被告丁○○、甲○○
      及庚○○等三人之犯罪動機、目的、手段、犯罪所生之危害及渠等犯罪後一再
      飾詞否認，顯無悔意等一切情狀，就被告丁○○及甲○○各量處有期徒刑二年
      。另被告庚○○則量處有期徒刑六月。又被告庚○○行為後，刑法第四十一條
      業於九十年一月四日修正為「犯最重本刑為五年以下有期徒刑以下之刑之罪，
      而受六月以下有期徒刑或拘役之宣告，因身體、教育、職業、家庭之關係或其
      他正當事由，執行顯有困難者，得以一元以上三元以下折算一日，易科罰金。
      但確因不執行所宣告之刑，難收矯正之效，或難以維持法秩序者，不在此限。
      併合處罰之數罪，均有前項情形，其應執行之刑逾六月者，亦同。」，並於同
      年月十日公布，同年月十二日生效，比較新舊法之規定，以變更後之新法對被
      告庚○○有利，爰依刑法第二條第一項前段規定，適用修正後規定，就被告庚○○部分併諭知易科罰金之折算標準。再查被告庚○○未曾受有期徒刑以上刑
      之宣告，有台灣高等法院被告全國前案紀錄表各一份在卷足憑，經此偵審教訓
      ，應益知慎戒，信無再犯之虞，本院認對彼所宣告之有期徒刑，以暫不執行為
      適當，爰均予諭知緩刑三年。
  五、至於查獲之如附表編號二所示之車輛，固實際上為被告庚○○所有，惟其僅以
      之載運本件系爭海沙二趟，即尚難謂係專供被告犯罪之用，本院認無併予宣告
      沒收必要，附此敘明。
貳、無罪部分
  一、公訴意旨另以：被告己○○於八十九年一月二十二日與被告丁○○、甲○○、
      庚○○及共犯翁盛璋，基於犯意之聯絡，駕駛車號ＨＸ─六二一號營業貨櫃車
      後拖車號ＮＭ─一二號營業半拖車車斗一輛，將其餘被告所盜採之海沙，載運
      至苗栗縣通宵鎮○○里○○路二二六號對面空地堆放，嗣於同日十七時許，為
      警在新竹市○○街一○六巷七之一號前六十公尺處，當場查獲，因認被告己○○亦涉有竊盜罪嫌云云。
  二、按犯罪事實應依證據認定之，無證據不得推定其犯罪事實。又不能證明被告犯
      罪者，應諭知無罪之判決，刑事訴訟法第一百五十四條、第三百零一條第一項
      定有明文。所謂證據，係指足以認定被告確有犯罪行為之積極證據而言，該項
      證據自須適合於被告犯罪事實之認定，始得採為斷罪資料（參照最高法院二十
      九年上字第三一○五號判例）。苟積極證據不足為不利於被告事實之認定，更
      不必有何有利之證據（最高法院三十年上字第八一六號判例參照），故被告否
      認犯罪事實所持之辯解，縱屬不能成立，仍非有積極證據足以證明其犯罪行為
      ，不能遽為有罪之認定（最高法院三十年上字第一八三一號判例）。或其未能
      發現相當證據，或證據不足以證明被告犯罪者，亦不能以推測或擬制之方法，
      以為裁判基礎（最高法院四十年台上字第八十六號判例參照）。
  三、本件訊據被告己○○固不諱言有於前揭時地與被告庚○○及同案共犯翁盛璋一
      起為警查獲，惟堅決否認有公訴人指訴之竊盜行為，辯稱：伊只是剛到而已，
      尚未載運即被查獲等語。經查：據同案共犯翁盛璋於原審中陳稱被告己○○並
      未載運（見原審卷(一)第四十八頁），與被告己○○上開所辯情節相符；再參以
      被告己○○經警於其所駕曳引車上所取得編號六三四一號之估價單（見上述偵
      查卷第二三頁）上，未如被告庚○○所被查獲之其中四張估價單（編號六三○
      一至六三○四號，見上述偵查卷第二一頁及第二二頁）蓋有「強龍砂石．財」
      字樣之圓形戳，以及卷附查獲現場照片中被告己○○所駕車輛確未見有裝載海
      沙等情形觀之，被告己○○上開辯解應有可信。此外，又別無其他積極證據足
      證被告己○○確已著手實施竊盜海沙之構成要件之行為，即不能證明其犯罪。
      原審疏未詳究前情，遽對被告己○○論罪科刑，容非允洽。被告己○○上訴意
      旨否認此部分犯罪，指摘原判決不當，為有理由，應由本院將原判決關於被告
      己○○部分予以撤銷，併就該部分另為被告無罪之諭知。
據上論斷，應依刑事訴訟法第三百六十九條第一項前段、第三百六十四條、第二百九
十九條第一項前段、第三百零一條第一項、刑法第二條第一項前段、第二十八條、第
五十六條、第三百二十條第一項、第四十一條第一項前段、第七十四條第一款、罰金
罰鍰提高標準條例第一條前段、第二條，判決如主文。
本案經檢察官楊楚猛到庭執行職務。
中      華      民      國    九十      年      七      月    二十三    日
                            臺灣高等法院刑事第二十庭
                                  審判長法  官  葉  麗  霞
                                        法  官  李  錦  樑
                                        法  官  余  來  炎
右正本證明與原本無異。
不得上訴。
                                        書記官  黃  麗  玲
中      華      民      國    九十      年      八      月      十四    日
附錄：本案論罪科刑法條全文
刑法第三百二十條
意圖為自己或第三人不法之所有，而竊取他人之動產者，為竊盜罪，處五年以下有期
徒刑、拘役或五百元以下罰金。
意圖為自己或第三人不法之利益，而竊佔他人之不動產者，依前項之規定處斷。
前二項之未遂犯罰之。
附表
┌──┬────┬──────────────────┬────────┐
│編號│所有權人│查獲物品名稱                        │備            註│
├──┼────┼──────────────────┼────────┤
│ 一 │翁盛璋  │ＫＡＴＯ廠牌、型號二八○○號怪手一部│交由翁盛璋本人保│
│    │        │                                    │管            │
├──┼────┼──────────────────┼────────┤
│ 二 │庚○○  │ＫＯ─二九二號營業貨櫃曳引車，後拖車│已發還庚○○領回│
│    │        │號Ｈ八─七一號營業半拖車車斗一輛    │                │
├──┼────┼──────────────────┼────────┤
│ 三 │己○○  │ＨＸ─六二一號營業貨櫃曳引車，後拖車│已發還己○○領回│
│    │        │ＮＭ─一二號營業半拖車車斗一輛      │                │
└──┴────┴──────────────────┴────────┘


司法院資訊處製作；財團法人民間司法改革基金會備份。
